【裁判字號】    90,簡上,6
【裁判日期】    900523
【裁判案由】    給付遺贈物
【裁判全文】
臺灣基隆地方法院民事判決  九十年度簡上字第六號
    上  訴  人  乙○○
                甲○○
    訴訟代理人  丙○○
    法定代理人  丁○○
    訴訟代理人  戊○○
                周玉春
右當事人間請求給付遺贈物事件，上訴人對於中華民國八十九年十月二十七日本院基
隆簡易庭八十九年度基簡字第四二四號第一審判決提起上訴，本院第二審合議庭判決
如左：
    主      文
原判決廢棄。
被上訴人應給付上訴人新台幣參拾陸萬壹仟肆佰元。
第一、二審訴訟費用由被上訴人負擔。
    事      實
甲、上訴人方面：
  一、聲明：如主文所示。
  二、陳述：除與原審宣示判決筆錄所載者相同茲予引用外，補稱：
    （一）李治萬係單身榮民，在台並無親屬，上訴人甲○○與之患難交，曾將其子
          乙○○出養予李治萬，又共同居住四十多年，有鑑於此，李治萬乃於八十
          七年十一月二十三日在「基隆市榮民服務處單身榮民大陸親屬關係表」中
          載明『百年後本人遺有之財產由乙○○甲○○二人全權處理』等語，上訴
          人等因受其囑託，並代為處理後事，支付喪葬費共計新台幣（下同）四十
          八萬六千元，扣除上訴人先前從李治萬帳戶中領取之十二萬五千元，所代
          墊之三十六萬一千四百元費用自應由遺產支出，被上訴人既係遺產管理人
          ，上訴人等自得向之請求所代墊之費用。上訴人從未主張李治萬上揭遺言
          為遺囑，原審依遺囑之法律關係來論斷，顯有違誤。
    （二）上訴人於辦畢李治萬之喪事後，曾向被上訴人主張該費用應由李治萬之遺
          產中支付，經被上訴人於八十八年九月十六日召開治喪委員會會議，告知
          上訴人該喪葬費之補助依規定其上限僅為三萬元，但本件可融通至十二萬
          五千元，至於超過部分則叫上訴人依遺囑之方式繼承，上訴人方會於會議
          紀錄簽名同意該部分由乙○○自行負擔。所謂「遺囑」完全係被上訴人有
          計畫控管單身亡故榮民財物之藉口，否則為何於喪葬會議開始之初，被上
          訴人即宣布李治萬生前所立之大陸親屬關係表，無法認定為「遺囑」，又
          為何要求上訴人依「遺囑」處理李治萬之存款。
  三、證據：援用原審之證據方法外，另提出存證信函一件為證，及聲請訊問證人韓
      良圻。
乙、被上訴人方面：
  一、聲明：駁回上訴。
  二、陳述：除與原審宣示判決筆錄所載者相同茲予引用外，補稱：
    （一）單身亡故的榮民喪葬費事宜是由退輔會辦理，依規定費用上限係三萬元，
          上訴人說要自行辦理，要讓喪禮辦得風光，多出的費用部分他要自行負責
          。且之前曾與上訴人召開治喪委員會議，決議內容已提高李治萬的治喪費
          用為十二萬五千元，而該部分上訴人乙○○已自李治萬的帳戶內領出支付
          ，超過部分乙○○則同意自行負擔。
    （二）又單身榮民如生前立有遺囑指示喪葬事宜如何辦理，且遺產金額夠，被上
          訴人通常會同意由其遺產支付該喪葬費用；如未立有遺囑時，被上訴人則
          會召開治喪委員會，依相關規定辦理。
  三、證據：援用原審之證據方法，另提行政院國軍退除役官兵輔導委員會基隆市榮
      民服務處九十基市處字第八０四號函一件為證。
    理      由
一、本件上訴人起訴主張：被上訴人為李治萬之遺產管理人，李治萬與上訴人共同生
    活四十餘年，八十七年十一月二十三日李治萬因不識字，乃由丙○○先生替其填
    寫基隆市榮民服務處單身榮民大陸親屬關係表，其上載明百年後遺有之財產由上
    訴人二人全權處理，上訴人有鑑於與李治萬之關係密切，且李治萬在台並無親人
    ，乃受其委託處理喪葬之一切事宜，且代支出所有費用，並依法向被上訴人請求
    所支出之費用自李治萬之遺產中支付等情。被上訴人則以：單身榮民在台無親屬
    ，其亡故由被上訴人處理，依規定其喪葬費用上限為三萬元，而本件業已提高支
    付金額為十二萬五千元，且上訴人於治喪委員會中同意自行負擔超過十二萬五千
    元部分。如上訴人所支出之費用可自遺產中支付，而被上訴人業已聲請法院裁定
    公示催告李治萬之債權人或受遺贈人限期行使其權利，上訴人如對李治萬有債權
    ，當可於期限內申報債權等語資為抗辯。
二、按委任者，謂當事人約定，一方委託他方處理事務，他方允為處理之契約；又按
    委任關係，因當事人一方死亡、破產或喪失行為能力而消滅。但契約另有訂定，
    或因委任事務之性質不能消滅者，不在此限；民法第五百二十八條、第五百五十
    條第一項分別定有明文。上訴人主張訴外人李治萬生前於八十七年十一月二十三
    日在友人薛繼堂、宗樹森之見證下，由丙○○代筆於「基隆市榮民服務處單身榮
    民大陸親屬關係表」書寫「百年後本人遺有之財產由乙○○甲○○二人全權處理
    」等語，再由李治萬蓋章等情，業據其提出單身榮民大陸親屬關係表一紙、證明
    書二紙為證，應堪信為真實。經查該書證雖因不符合遺囑之作成要件，而不生遺
    贈之效力，惟按解釋文書，應探求當事人之真意為之，上開書證所謂「遺有財物
    由乙○○甲○○二人全權處理」，應可解釋為李治萬委託上訴人乙○○、甲○○
    處理於其死亡後處理有關財產之一切事宜，李治萬與上訴人間業已成立一委任契
    約，且該委任關係不因委任人（即李治萬）死亡而消滅。
三、再按受任人因處理委任事務，支出之必要費用，委任人應償還之；民法第五百四
    十六條第一項定有明文。上訴人另主張因處理李治萬喪葬事宜，支出四十八萬六
    千四百元，扣除上訴人先前從李至萬帳戶中領取之十二萬五千元已支付予葬儀社
    ，上訴人共代墊三十六萬一千四百元，亦據其提出收據五紙為證，且為被上訴人
    所不爭執，自堪信為真正。又查李治萬為榮民，其死亡後無繼承人，被上訴人為
    李治萬之遺產管理人等情，亦有本院八十九年度家催字第三四號民事裁定在卷足
    憑。從而，上訴人基於委任關係，於李治萬死亡後為其辦理喪葬事宜支出喪葬費
    用，自得向李治萬之遺產管理人即被上訴人就李治萬之遺產請求給付三十六萬一
    千四百元，上訴人之主張，為有理由，應予准許。原審為上訴人敗訴之判決，尚
    有未合。上訴意旨指摘原判決不當，求予廢棄改判，為有理由。爰由本院予以廢
    棄改判，如主文第二項所示。
四、據上論結，本件上訴為有理由，依民事訴訟法第四百三十六條之一第三項、第四
    百五十條、第七十八條，判決如主文。
中      華      民      國    九十      年      五      月    二十三    日
~B台灣基隆地方法院民事庭
~B  審判長法  官  李木貴
~B        法  官  何怡穎
~B        法  官  林李達
右正本證明與原本無異。
本件不得上訴。
中      華      民      國    九十      年      五      月    二十五    日


司法院資訊處製作；財團法人民間司法改革基金會備份。
